最高法院民事判決　　　　　　　　　　　　　　　八十七年度台上字第一三○四號
　　上　訴　人　黃拓涵
　　訴訟代理人　吳信賢律師
　　被 上訴 人　蔡純純
右當事人間請求離婚事件，上訴人對於中華民國八十六年九月十五日台灣高等法院台
南分院第二審判決（八十六年度家上字第三四號），提起上訴，本院判決如左：
    主  文
上訴駁回。
第三審訴訟費用由上訴人負擔。
    理  由
本件上訴人主張：兩造為夫妻，現婚姻關係仍存續。伊於婚後，從被上訴人日常生活
態度及言談中，逐漸發現被上訴人精神異常，伊曾要求被上訴人覓醫診治，但被上訴
人均予拒絕，致其病情有日益加重之勢，產生攻擊他人之舉動等。依國立成功大學醫
學院附設醫院（下稱成大醫院）精神科部鑑定結果，被上訴人罹患單純型精神分裂病
，且社會功能明顯受損。精神分裂病所呈現之多疑，缺乏內省能力，情緒無法克制諸
多病症，其對週遭環境之潛在危險性，應屬惡疾。因被上訴人否認罹患精神疾病，且
拒絕就醫，應屬重大不治之精神病。又被上訴人與伊分居數年，近年來，被上訴人無
日不以電話騷擾伊之生活，其方式為伊接起電話筒後，被上訴人即默不出聲，待伊掛
斷電話，被上訴人即以另通電話掛進，令人疲於奔命，其騷擾時間，尤以夜間伊就寢
休息時為烈，伊白天需上班，夜間復遭被上訴人百般折磨，致精神極為痛苦，對於工
作產生不良影響，伊託請被上訴人之父母婉言勸阻，但均罔效，甚至伊之一對兒女，
生活亦受影響，迭次表示不快，顯然兩造之婚姻已達難以維持之程度。伊自得依民法
第一千零五十二條第一項第八款及第二項之規定訴請離婚等情，求為准伊與被上訴人
離婚之判決。
被上訴人則以：成大醫院精神科部鑑定結果，認伊罹患有單純型精神分裂病，係因於
鑑定前一星期，上訴人天天打電話騷擾伊，致伊睡眠不良，精神狀況不好，造成鑑定
結果偏差，實非伊罹患精神分裂症。上訴人因另有女友，嫌伊人老珠黃，拒與伊履行
同居之義務，即藉口伊有精神分裂症，逼迫伊離婚，否則不給生活費用，實係上訴人
多疑，而非伊疑心重。又上訴人確有恐嚇伊稱，如伊要回去住，要打斷伊腿云云，而
非伊誣告，上訴人被訴妨害自由案件經不起訴處分，係因伊向檢察官表示不再追究，
並非上訴人未恐嚇伊等語，資為抗辯。
原審斟酌全辯論意旨及調查證據之結果，以：查兩造於民國六十二年十二月十六日結
婚，現婚姻關係仍存續，有戶籍謄本可稽，堪予認定。按夫妻之一方，有重大不治之
精神病者，他方得向法院請求離婚，此觀民法第一千零五十二條第一項第八款規定自
明。是以他方有精神病向法院請求離婚，須該病屬重大不治者為限，若所患之精神病
雖係重大，而非不治者，尚不得據為請求離婚之原因。查上訴人前揭主張伊於婚後，
逐漸發現被上訴人精神異常，伊曾要求被上訴人覓醫診治，但被上訴人均予拒絕，致
其病情日益加重，依成大醫院精神科部鑑定結果，被上訴人罹患單純型精神分裂病，
為分裂性人格病患之事實，固有成大醫院八十六年一月十一日函附鑑定報告書可按。
惟依該鑑定報告書結論，認被上訴人符合國際疾病分類ＩＣＤ－１○單純型精神分裂
病，即ＤＳＭ－４診斷系統的分裂性人格疾患，且社會功能已明顯受損。被上訴人未
曾接受過任何精神科治療，其病情是否可以改善，無法正確預測，但若被上訴人持續
未接受治療，其病情將可能長期持續此種疾病狀態等語。並未認定被上訴人之精神疾
病係屬重大不治，則其精神疾病既非重大不治，揆諸前揭說明，尚不得據為請求離婚
之原因。次依民法第一千零五十二條第二項規定，有同條第一項以外之重大事由，難
以維持婚姻者，夫妻之一方得請求離婚。是否有難以維持婚姻之重大事由，判斷標準
為婚姻是否已生破綻而無回復之希望，此不可由原告已喪失維持婚姻意欲之主觀面加
以認定，而應依客觀的標準，即難以維持婚姻之事實，是否已達於倘處於同一境況，
任何人均將喪失維持婚姻希望之程度以決之。查兩造固因感情不睦，分別於八十年五
月二十六日、八十一年五月二十六日簽署離婚協議書；上訴人因被上訴人常於夜間打
電話騷擾，痛苦不堪，遂於八十四年八月九日下午六時十分許，打電話恐嚇被上訴人
，要被上訴人不得再打電話，被上訴人乃訴請法辦，上訴人因而犯恐嚇罪，經法院判
處拘役五十九日，如易科罰金，以三百元折算一日確定，有台灣台南地方法院八十四
年度易字第三三一○號、台灣高等法院台南分院八十五年度上易字第一八一號刑事判
決可稽。被上訴人又於八十六年三月間，以上訴人自八十三年四月二十三日起不讓伊
回去居住，並恐嚇伊如回去居住要打斷伊腿為由，告訴上訴人犯恐嚇罪嫌，經檢察官
偵查結果，以罪證不足而處分不起訴，亦有台灣台南地方法院檢察署八十六年度偵字
第四四六六號檢察官不起訴處分書可考。然查兩造果有離婚之真意，上訴人所提出之
二份離婚同意書何以均未向戶政機關為離婚之登記，顯係夫妻間偶起勃谿所書立者，
尚難認兩造已達於難以維持婚姻之程度。又被上訴人二度告訴上訴人犯恐嚇罪嫌，探
究其原因，無非伊育有一子一女，其女已專科畢業，甫成年就業中，其子就讀大學，
尚未成年，伊已步入中年，竟離家在外，亟欲回家團聚，享受天倫之樂，因上訴人不
讓伊步入家門，適其又罹患單純型精神分裂病，致常常打電話要求回家居住，使上訴
人睡不安寧，亦難認兩造有難以維持婚姻之重大事由。綜上所述，被上訴人抗辯伊未
有重大不治之精神病，兩造亦無重大事由，難以維持婚姻，為可採信。從而上訴人依
民法第一千零五十二條第一項第八款及第二項規定，請求准伊與被上訴人離婚，不應
准許，為其心證之所由得，因而將第一審所為上訴人勝訴之判決廢棄，改判駁回其訴
，經核於法洵無違誤。按關於言詞辯論所定程式之遵守，專以筆錄證之．民事訴訟法
第二百十九條定有明文。而法官之列席於言詞辯論，為關於言詞辯論所定程式之遵守
，故參與判決之法官曾否參與為判決基礎之言詞辯論，應以筆錄為唯一之證據，不許
以他種證據證之。是上訴人主張，原審言詞辯論筆錄及判決固均記載徐宏志法官為陪
席法官，然言詞辯論時係由宋明蒼法官擔任陪席法官，聲請調閱原審之評議簿或出勤
紀錄云云，殊無可取。又被上訴人已步入中年，竟離家在外，亟欲回家團聚，享受天
倫之樂，因上訴人不讓伊步入家門，適其又罹患單純型精神分裂病，致常常打電話要
求回家居住，使上訴人睡不安寧，尚非有難以維持婚姻之重大事由，為原審合法確定
之事實。則兩造之女黃婉婷於原審證稱，事情已到這種地步，離婚比較好，父母之感
情是這幾年才不好的等語（見原審卷五三頁），原審縱予審斟，亦不影響裁判之基礎
。上訴論旨，徒就原審取捨證據、認定事實之職權行使，暨贅述之理由，指摘原判決
不當，聲明廢棄，不能認為有理由。
據上論結，本件上訴為無理由。依民事訴訟法第四百八十一條、第四百四十九條第一
項、第七十八條，判決如主文。
中      華      民      國    八十七    年      六      月      五      日
                              最高法院民事第二庭
                                  審判長法官  曾  桂  香
                                        法官  徐  璧  湖
                                        法官  劉  福  聲
                                        法官  蘇  茂  秋
                                        法官  蘇  達  志
　　　右正本證明與原本無異
 　　　　　                              　 　書  記  官
中      華      民      國    八十七    年      六      月     十六     日